【裁判字號】    88,重訴,15
【裁判日期】    890615
【裁判案由】    損害賠償
【裁判全文】
臺灣高雄地方法院民事判決  八十八年重訴字第十五號
    原      告  丁禾貿易有限公司
    法定代理人  甲○○
    訴訟代理人  林慶雲  律師
                楊靖儀  律師
                王佑如  律師
    被      告  丁○○        .
                乙○○        .
                丙○○        .
    右三人共同
    訴訟代理人  許清連  律師
                林鴻駿  律師
                邱佩芳  律師
右當事人間，請求損害賠償事件，本院判決如左：
    主    文
被告丁○○應給付原告新台幣陸佰陸拾捌萬壹仟壹佰肆拾伍元，及自民國八十六年十
月廿九日起至清償日止，按年息百分之五計算之利息。
被告丁○○應就其所有坐落屏東縣林邊鄉○○○段第九八之二十二號土地及其地上二
二二號建物（即門牌號碼：屏東縣林邊鄉○○路五巷二二一號）本國式加強磚造貳層
樓房，設定新台幣陸佰貳拾貳萬肆仟陸佰伍拾玖元之抵押權登記予原告。
原告其餘之訴駁回。
訴訟費用由被告丁○○負擔三分之二，餘由原告負擔。
本判決第一項於原告以新台幣貳佰貳拾萬元供擔保後，得假執行。
原告其餘假執行之聲請駁回。
    事    實
甲、原告方面：
一、聲明：
  (一)被告等應連帶給付原告新台幣（下同）九百三十四萬三千五百四十五元，暨其中
    六百二十二萬四千六百五十九元自民國八十六年十月廿九日起，餘三百一十一萬
    八千八百八十元自八十七年七月八日起，均至清償日止按年息百分之五計算之利
    息。
  (二)被告丁○○應就其所有座落屏東縣林邊鄉○○○段第九八之二十二號土地及其地
    上二二二號建物︵即門牌號碼：屏東縣林邊鄉○○路五巷二二一號︶本國式加強
    磚造貳層樓房共同設定新台幣六百二十二萬四千六百五十九元之抵押權登記予原
    告。
  (三)訴訟費用由被告等共同負擔。
  (四)第一項請求原告願供擔保，請准宣告假執行。
二、陳述：
  (一)緣原告公司為經營菸酒進出口買賣之公司，被告丁○○自民國八十六年二月底迄
    同年十月底擔任原告丁禾公司之業務員，負責推銷洋煙及收款業務。詎被告丁○○竟自八十六年八月十一日起至八十六年十一月三日止，利用職務之便，意圖為
    自己不法之所有，私自運出原告公司價值計六百二十二萬四千六百五十九元整之
    香菸貨，而未交付原告公司香菸貨款分文，嗣經原告公司查獲，要求被告丁○○
    賠償前開貨款並提供其所有座落屏東縣林邊鄉○○○段第九八之二二號土地及其
    地上二二三號建物（即門牌號碼：屏東縣林邊鄉○○路五巷二二之一號）之房地
    共同設定抵押權，以確保公司對被告丁○○之前開債權。為此，被告丁○○於八
    十六年十月二十九日親筆簽立切結書坦承挪欠公司前開貨款，並同意提供其所有
    前開房地擔保原告公司對伊之前開債權，復書立委託書委託原告公司職員王柏焜
    為其辦理前開房地設定抵押權之事宜。訴外人王柏焜遂於同日持被告丁○○所有
    之印鑑暨前開房地所有權狀委託代書辦理前開房地之抵押權登記，因衡諸被告丁○○所有前開房地已設定第一、二順位抵押權，所剩價值約為四百萬元，故原告
    公司僅設定四百萬元抵押權以擔保其積欠原告公司之貨款。詎代書因誤會而未將
    抵押權設定登記予原告公司，反而將抵押權設定登記予原告公司負責人甲○○。
    嗣後被告丁○○並未誠意返還前開侵占貨款，原告公司復進一步察知被告丁○○
    侵占之貨款非僅止於六百餘萬元而高達九百三十四萬三千五百四十五元，遂對其
    提出業務侵占之告訴，經高雄地方法院檢察署以八十七年度偵字第四三九號起訴
    書起訴在案，續由鈞院刑事庭以八十七年易字第四九０八號案件審理。其間被告
    丁○○以其未積欠甲○○個人任何債務為由向台灣屏東地方法院訴請塗銷系爭抵
    押權登記，經屏東地方法院以八十七年度訴字第四四九號判決被告丁○○勝訴確
    定。再者，被告乙○○、丙○○為被告陳隆勝之父、妹，均為被告陳隆任職原告
    丁禾公司之職務保證人，此有「職員保證書」、「任職人員承諾書」可稽。依前
    開契約渠等應就被告丁○○之違約侵害行為連帶負賠償責任，詎原告丁禾公司通
    知渠等關於被告丁○○之違法侵害情事時，渠等竟均來函表示拒負保證責任。
  (二)查被告丁○○於八十六年十月廿四日受原告公司聘雇時曾承諾在原告公司擔任業
    務員及代收公司貨款之職願意恪盡忠誠服務之義務，並簽署「任職人員承諾書」
    乙份。按前開承諾書第七條載明：「任職期間對公司之資金、設備、生財及公物
    器具有左列情形之一，願遵照估定價值，與連帶保証人無異議履行賠償義務：
    虧欠公款、毀損公物者。違法舞弊、挪用公款者。竊取公物者。擅離職守
    、移交不清。倘任職期間所經手客戶貨款有呆帳不能收回情形。其他使公司
    蒙受損害之行為。經查被告丁○○於任職期間有違法舞弊侵占貨款以及經手客戶
    貨款有呆帳未能收回之情形，是原告爰依上開約定訴請伊履行賠償義務，合先敘
    明被告丁○○自民國八十六年八月十一日起至八十六年十一月三日止，利用職務
    之便，意圖為自己不法之所有，私自運出原告公司之香菸貨而未交原告公司貨款
    分文，經原告公司八十六年十月二十八日結算其所侵占貨物價值為新台幣六百二
    十二萬四千六百五十九元整，此有原告公司所製「業務員應收帳款統計表」乙份
    暨「應收帳款簡要表」二十八份可稽，此項金額復經被告丁○○於八十六年十月
    二十九日對帳後親自切結承認無訛，且嗣經鈞院八十七年度易字第四九０八號刑
    事判決認定伊確有業務侵占之不法犯行，且所侵占之貨款高於被告丁○○自承金
    額而高達六百六十八萬一千一百四十五元，被告丁○○之侵占犯行明確。又因丁○○未誠意返還原告公司前開侵占貨款，原告公司復進一步察知被告丁○○侵占
    之貨款總計包括(1)原告託售寄賣香菸價值一萬九千八百元整；(2)未收支票帳款二
    百六十四萬二千六百元整；(3)未收貨款六百六十八萬一千一百四十五元，總計被
    告丁○○侵占款項高達九百三十四萬三千五百四十五元整。再者，被告丁○○違
    反公司規定虛列客戶名單，以致原告公司不察出貨，造成未能收回呆帳款部分（
    包括原告託售寄賣香菸價值一萬九千八百元及未收支票帳款二百六十四萬二千六
    百元），依前開承諾書之約定，被告丁○○就此呆帳造成原告公司之損害，亦應
    負賠償責任。原告公司告訴被告丁○○侵占貨款之刑事案件（台灣高等法院高雄
    分院八十九年度上易字第一七四號案件），已於八十九年五月廿三日宣判，丁○○以業務侵占判處八個月有期徒刑，是其侵占犯行明確，不容置辯。
  (三)原告依約訴請被告丁○○設定抵押權：查原告公司查獲被告丁○○之侵占犯行後
    ，除要求被告丁○○賠償外，並要求伊提供其所有座落屏東縣林邊鄉○○○段九
    八之二二號土地及其地上二二三號建物（即門牌號碼：屏東縣林邊鄉○○路五巷
    二二之一號）之房地共同設定抵押權，以確保公司對被告丁○○之前開債權。為
    此，被告丁○○於八十六年十月廿九日親筆簽立切結書坦承挪欠公司貨款，並同
    意提供其所有前開房地擔保原告公司對伊之前開債權，復書立委託書委託原告公
    司職員王柏焜為其辦理前開房地設定抵押權之事宜，並主動提供其所有印鑑及前
    開房地所有權狀交由原告公司辦理抵押權設定事宜（雖嗣因代書作業失誤而登記
    錯誤經被告丁○○訴請塗銷），然由上開事實亦足証被告丁○○確實同意設定抵
    押權，並無強暴脅迫之情形。綜上，原告公司依前開兩造設定抵押權之合意請求
    鈞院判令被告丁○○就前開不動產辦理債權額為六百廿二萬四千六百五十九元之
    抵押權設定登記，洵屬合法正當。
  (四)原告訴請被告乙○○、丙○○連帶賠償部分：被告乙○○、丙○○為被告丁○○
    之父、妹，均為被告丁○○任職原告丁禾公司之職務保証人，此有「職員保証書
    」、「任職人員承諾書」可稽。徵諸上開「保証書」載明：「立保証書人乙○○
    、丙○○今保證丁○○君在丁禾貿易有限公司貴公司服務，恪守一切法令及貴公
    司所頒行之一切規章倘有虧欠公款、侵佔竊盜、毀損財物、移交不清或其他不法
    或違背公司規章情事保証人願負連帶責任，並放棄先訴抗辯權，且願履行本保証
    書後列保証規約之規定。」是依據前開約定，被告二人應就被告丁○○虧欠公款
    或未收呆帳情況連帶負賠償責任，疏無疑義。
  (五)至被告乙○○、丙○○主張已去函原告公司解除保証契約，渠等均為被告丁○○
    之三親等內之血親所為保証無效，以及前開保証書係被逼簽立，契約條款違反平
    等誠信云云，惟查被告等片面解除保証契約於法無據，原告否認其解約之效力。
    再者，原告公司之保証書注意事項雖有限制職員三親等內血親不得為保証人之規
    定，然該項規定原係為確保原告公司利益而設，苟原告公司願意接受上開資格者
    為保証人並與之簽立保証契約，並無違反任何強制禁止規定，依法自屬有效，不
    容被告恣意否認。末查上開保証契約條款盡符誠信及平等原則，被告泛言指摘亦
    屬無據。
  (六)原告縱由被告丁○○提供不動產設定抵押權亦不足受償，依法自得向保證人請求
    賠償：按人事保證之保證人，以僱用人不能依他項方法受賠償者為限，負其責任
    ，民法第七百五十六條之二定有明文。又前開規定於民法債篇修正施行前成立之
    人事保證，亦適用，民法債篇施行法第三十五條定有明文。查被告乙○○、丙○○與原告公司於八十六年十月廿四日簽立保證書為被告丁○○任職原告公司之職
    務保證人。渠等賠償責任亦應適用前開條文，法義甚明。然查被告丁○○侵占原
    告公司貨款及呆帳未收回部分高達新台幣九百三十四萬三千五百四十五元，縱使
    鈞院判令被告丁○○以其不動產設定六百二十二萬四千六百五十九元之抵押權予
    原告，因該不動產約僅有四百萬元之價值，則原告公司仍有約五百三十餘萬元之
    損害不足受償，是就此不足受償部份亦應令保證人負其責任，原告公司權利始有
    保障，為此原告公司訴請被告乙○○、丙○○免保證人責任，與法即無不合。
三、證據：提出丁禾貿易公司營利事業登記證一份、丁○○八十六年十月廿九日簽立
    切結書、丁○○八十六年十月廿九日書立委託書、土地、建物登記簿謄本各一份
    、台灣高雄地方法院檢察署八十七年偵字第四三九號起訴書一份、本院八十七年
    易字第四九０八號刑事案件傳票、屏東地方法院八十七年度訴字第四四九號判決
    書一份、職員保證書一份、任職人員承諾書一份、被告乙○○回復存證信函一份
    、被告丙○○回復存證信函一份、八十六年十月廿八日業務員應收帳款統計表暨
    應數帳款簡要表二十八份、丁禾貿易公司客戶託售存貨統計表、被告丁○○予原
    告客戶估價單及票號對照表及估價單及票據九份、八十六年十一月十四日業務員
    應收帳款統計表為證。
乙、被告方面：
一、聲明：(一)原告之訴及假執行之聲請均駁回。(二)訴訟費用由原告負擔。
二、陳述：。
  (一)被告丁○○自民國八十六年二月底起迄同年十月底之間受僱原告公司為業務組長
  負責推銷洋煙買賣及收款業務，期間訴外人林國樑向原告公司陸續購買洋煙迄八
    十六年十月底止積欠洋煙貨款九百三十四萬三千五百四十五元尚未清償，上開欠
    款訴外人林國樑曾交付票據計二百六十四萬二千六百元，原告公司於收受票據後
    遭不獲付款退款，所有退票紀錄均尚在原告公司，另訴外人林國樑交付二張票據
  其中一紙為第一商業銀行陳寶財簽發，面額三十五萬九千六百五十元客支票原告
    公司收受後發現金額缺少萬字，退交被告丁○○保管中，另一紙高雄市第十信用
    合作社張芳閣簽發，面額六百三十二萬元客支票，原告公司收受後認訴外人信用
    已不佳，退由被告丁○○保管中，被告丁○○曾代原告公司向訴外人林國樑催討
  ，林國樑亦曾出面與原告公司協調並另簽發有本票均在原告公司中，嗣因林國樑
    避不見面，無法追索，被告丁○○並未侵占原告公司任何貨款，更無侵權行為可
    言。原告脅迫被告丁○○簽立切結書，逼迫丁○○清償上開欠款，復又同時要求
    被告乙○○，丙○○簽訂職員保證書及任職人員承諾書後要求被告丁○○離職。
    其中任職人員承諾書第七條第五款所載，倘任職期間所經手客戶貨款有呆帳不能
    收回情形，亦應負賠償義務乃違反僱用人誠信原則，更應認屬無效。
  (二)被告丁○○並無侵占原告公款犯行，所書具切結書及被告乙○○、丙○○所簽訂
    之任職人員保證書，均屬訴外人林國樑積欠原告公司貨款後，脅迫被告等所書具
    均應屬無效，原告公司遽依侵權行為訴求損害賠償及保證責任，為無理由，祈請
    鈞長賜予駁回原告之訴及假執行之聲請。
  (三)原告起訴請求被告等應連帶給付新台幣九百三十四萬三千五百四十五元，並以：
    原告託售寄賣香菸價值一萬九千八百元未收支票帳款二百六十四萬二千六百
    元未收貨款六百六十八萬一千一百四十五元。惟查前述請求之款項，於另
    案刑事庭（八十七年度易字第四九０八號判決）中，已認定託售價款部分（一
    萬九千八百元）係因被告離職後，喪失丁禾公司職員身分無法繼續收取，且離職
    時確有移交予接任業務員收取，而未收支票帳款部分（二百六十四萬二千六百
    元）係訴外人林國樑向之購買香煙貨品，原本開立之支票不兌現後，其再重行開
    立予丁禾公司，並非被告所開立，核與原告公司告訴代理人王柏琨及證人林國樑
    於前述刑事庭審理時陳述情節相符，故前述款項刑事庭亦認定被告無侵占之
    事實，故原告就該部分請求顯無理由。另原告就此部分援引雙方所訂立之「任職
    人員承諾書」第七條第五款：「倘任職期間所經手客戶貨款有帳不能收回情形」
    應負損害賠償責任，惟被告丁○○就上開部分既無侵占事實，又其所負責僅
    為煙品之銷售，客戶週轉不靈至無法清償，實非可歸究於被告，況該條款要求任
    職期間所經手客戶貨款有呆帳不能收回，應負賠償之責，顯然僅要求被告負擔義
    務，故顯失公平，違反誠信原則而無效。
  (四)被告丁○○自八十六年八月十一日起代表原告公司與客戶林國樑接洽買賣香煙之
    生意，雙方買賣至八十六年十月二十七日止，業已高達新台幣三千五百六十四萬
    七千零五十六元，而林國樑自訂貨時起一個半月內訂貨數量均非常大，且均依約
    給付貨款達二千六百餘萬元，可知林國樑係屬信用佳且進貨量大之客戶，故其給
    付貨款之方式為月結及以一月後到期之支票給付，該二百六十四萬二千六百元係
    屬多筆陸續到期之款項，因其中一筆款項發票日為八十六年十月二十四日之票遭
    退票後，原告公司即拒絕出貨，其後該陸續到期之支票亦均遭退票，總計退票貨
    款即為二百六十四萬二千六百元，林國樑遂就此部分再行與原告公司結算並重開
    二百六十四萬二千六百元之支票支付原告，此部分均經證人林國樑與原告告訴代
    理人王柏琨於前述刑事庭審理時，到庭承認確曾就貨款二百六十四萬二千六百元
    部分支票，重新會算，再另立支票無訛，故原告就此部分之請求顯無理由。另就
    六百六十八萬一千一百四十五萬元部分，則因未到月結之期，故尚未結帳，嗣被
    告要求林國樑應以現金清償所有貨款，因林某無法給付，林某遂開立連同前述之
    二百六十四萬二千六百元、六百三十二萬元支票（高雄市第十信用合作社張光闓
    簽發）及三十五萬九千六百五十元之支票（第一商業銀行陳全財簽發）作為給付
    貨款（其中三十五萬九千六百五十元之支票金額中缺少萬字，公司收受後退回，
    被告遂暫為保管），此事實從前述林國樑曾與原告公司重行結算，並重行開票即
    可為證，且證人張光闓曾於前述刑事庭審理時出庭作證言：六百三十二萬元支票
    原為空白支票借給林國樑，但其係用於何處並不知悉等語，顯見被告抗辯六百三
    十二萬之支票係林國樑積欠貨款所簽發為屬實，綜上所述，被告丁○○並未侵占
    原告公司任何貨款，更無侵權行為可言，原告脅迫被告簽立切結書清償上開欠款
    ，顯無理由。
  (五)就原告公司請求被告丁○○應將其所有之不動產設定抵押權登記予原告部分，查
    原告於客戶林國樑無法支付貨款後，即要求被要全權負責，逼令其書寫切結書
    ，並書立委託書欲設定抵押權，惟該委託書非設定抵押權之契約書，其內容亦無
    承諾設定抵押權予原告，故被告無任何義務將其不動產設定抵押予原告，此部分
    原告之請求顯失依據。
  (六)被告乙○○與丙○○於簽立職務保證書後，即於五日後去函原告公司要求解除契
    約，存證信函內容為：「貴公司於八十六年十月二十四日派員前來對保，並告知
    若不予作保，應於一週內提出，今本人謹通知  貴公司撤銷對被保證人丁○○之
    保證」，茲被告已依約定於一週內表示解除契約，故不負連帶責任。又該保證書
    之注意事項(2)亦明定本關係企業職員及被保證人三親等以內之血親、配偶均不得
    為保證人，被告乙○○、丙○○乃分別為丁○○之父親及妹妹，皆為三親等內之
    血親，故依契約之規定，為保證人亦為無效。況該保證書之簽立乃在原告公司隱
    瞞諸多紛爭的情形下逼令被告所簽立，又從契約之條款亦明顯違反誠信及平等原
    則，故原告請求渠等負連帶責任顯無理由。縱認被告所簽立之人事保證契約有效
    且存續，惟查依新增訂民法第二十四節之一「人事保證」章節規定，按人事保證
    ，乃指當事人約定，一方於他方受僱人將來因職務上之行為而應對他方為損害賠
    償時，由其代負賠償責任之契約（民法第七百五十六條之一），查本件之受僱人
    丁○○任職期間乃八十六年八月底迄八十六年十月底止，保證人與原告公司簽立
    人事保證契約乃八十六年十月二十四日，故倘若認丁○○確負損害賠償責任，亦
    不得使保證人溯及負責，蓋丁○○應負損賠之事實乃發生於八十六年八月十一日
    至八十六年十月三十一日止，故原告可請求保證人負賠償責任應自八十六年十月
    二十四日起，受僱人丁○○因職務上行為而應為賠償之責任，在此之前所發生違
    法行為非保證人所應溯及負責。再查民法第七百五十六條之二規定：人事保證之
    保證人，以僱用人不能依他項方法受賠償者為限，負其責任，故被告丁○○尚有
    不動產及其他資產，原告未舉證無法受清償，故請求亦無理由。
  (七)末查民法第七百五十六條之六規定：「有左列情形之一者，法院得減輕保證人之
    賠償金額或免除之：二、僱用人對受僱人之選任或監督有疏懈者」，故原告之請
    求若有理由，被告亦得主張原告對受僱人丁○○之選任監督有所疏懈，蓋原告對
    於受僱人出貨狀況及收取貨款之狀況，平日本應確實查核，於如此短暫時間（二
    個月內），發生如此鉅額之損失，顯然對其損害之發生或擴大與有過失，自應依
    其比例自負其責，故被告援引上開規定請求鈞院減輕保證人之賠償金額或免除之
    ，顯屬有據
三、證據：提出支票影本二張、估價單影本一件、現金及應收票據收到憑單一份、出
    貨單影本一份、客戶林國樑未兌現票款及日期表一份、委託書影本一份、保證契
    約注意事項影本一份，並聲請傳訊證人王柏焜、莊昭明、林國樑、謝翠鳳。
    理    由
一、本件原告主張：被告丁○○自八十六年二月底迄同年十月底擔任原告之業務員，
    負責推銷洋煙及收款業務，詎被告竟自八十六年八月十一日起至八十六年十一月
    三日止，利用職務之便，意圖為自己不法之所有，私自運出原告公司價值計六百
    二十二萬四千六百五十九元整之香菸貨，而未交付原告公司香菸貨款分文，嗣經
    原告公司查獲。再者，被告丁○○違反公司規定虛列客戶名單，以致原告公司不
    察出貨，造成未能收回呆帳款部分（包括原告託售寄賣香菸價值一萬九千八百元
    及未收支票帳款二百六十四萬二千六百元），依其簽署「任職人員承諾書」之約
    定，被告就此呆帳造成原告公司之損害，亦應負賠償責任。又被告乙○○、丙○○為被告丁○○之父、妹，均為被告丁○○任職原告公司之職務保証人，有「職
    員保証書」、「任職人員承諾書」可稽，據此，被告二人亦應就被告丁○○虧欠
    公款或未收呆帳情況連帶負賠償責任等語。被告則以被告丁○○並無侵占原告公
    款犯行，所書具切結書及被告乙○○、丙○○所簽訂之任職人員保證書，均屬訴
    外人林國樑積欠原告公司貨款後，原告脅迫被告等所書具均應屬無效，原告公司
    遽依侵權行為訴求損害賠償及保證責任，為無理由等情，資為抗辯。
二、本件首應審究者為被告丁○○有無原告主張之侵權行為﹖若有，原告受有若干之
    損害﹖經查被告丁○○任職於丁禾公司擔任業務銷售及貨款收費人員，係屬從事
    業務之人，其將業務上所持有之上開香菸，變易持有為所有，核係犯刑法第三百
    三十六條第二項之業務侵占罪。被告偽造客戶簽收之估價單，繳回公司，該估價
    單係用以証明客戶已簽收香菸之收據，為私文書，所為核犯同法第二百十六條第
    二百十條行使偽造私文書罪，偽造署押為偽造私文書之部分行為，低度之偽造文
    書行為，又為高度之行使行為所吸收，不另論其偽造署押罪及偽造文書罪；被告
    所犯二罪，先後多次犯行，時間緊接，手段相同，顯係基於概括之犯意反覆為之
    ，應依連續犯之規定論以一罪，並加重其刑。又所犯行使偽造文書罪，與侵占罪
    ，有方法結果相牽連關係，應從一重行使偽造私文書罪論；但並無証據証明有客
    戶支付本案之六百六十八萬一千一百四十五元貨款，被告自屬無從侵占貨款，被
    告所侵占者，係等值之香菸，（見高等法院高雄分院八十九年度上易字第一七四
    號判決理由二、三）。顯見被告丁○○確有侵占貨物（香菸）之侵權行為無訛，
    是原告此部分之主張為有理由。又「被告丁○○向丁禾公司提領貨物販售他人，
    並虛列客戶估價單以取信丁禾公司之事實，業據被告及告訴人丁禾公司代理人王
    柏焜迭於警訊、偵查及原審審理時同陳在卷，且有丁禾公司製作之業務員應收帳
    款統計表影本一紙及被告提出如附表所示之虛列客戶估價單及現金、應收票據收
    到憑單影本各一本附卷可稽，顯見被告確有將相當於價金六百六十八萬一千一百
    四十五元之香煙貨品販售之行為至明」（見上開判決理由欄一之(一)），顯見被告
    丁○○侵權行為所造成原告之損失額為六百六十八萬一千一百四十五元。是原告
    要求被告丁○○賠償，在此範圍內，應有理由。
三、原告另認被告就一萬九千八百元之託售貨款及二百六十四萬二千六百元之支票貨
    款應負賠償責任部分：查「公訴人另認被告就一萬九千八百元之託售貨款及二百
    六十四萬二千六百元之支票貨款部分，有業務侵占犯嫌，然均為被告堅詞否認，
    並辯稱：託售價款部分係因其離職後，喪失丁禾公司職員身分無法繼續收取，且
    離職時確有移交予接任業務員收取，而二百六十四萬二千六百元支票部分，係林
    國樑向之購買香煙貨品，原本開立之支票不兌現後，其再重行開立予丁禾公司，
    並非其所開立等語，核與告訴人丁禾公司前開代理人王柏琨及證人林國樑於本院
    審理時陳述情節相符，並經告訴人丁禾公司陳明此部分不再追究，是難遽因被告
    所售貨款無法追償，即謂被告就此部分貨款有業務侵占犯行」（見上開高雄高分
    院判決理由四），顯見此部分並非被告丁○○業務侵占所造成之損失，即非屬侵
    權行為所造成之損害無訛。原告又認被告丁○○曾簽署「任職人員承諾書」乙份
    ，於該承諾書第七條載明：「任職期間對公司之資金、設備、生財及公物器具有
    左列情形之一，願遵照估定價值，與連帶保証人無異議履行賠償義務：虧欠公
    款、毀損公物者。違法舞弊、挪用公款者。竊取公物者。擅離職守、移交
    不清。倘任職期間所經手客戶貨款有呆帳不能收回情形。其他使公司蒙受損
    害之行為。」而認被告仍有於任職期間所經手客戶貨款有帳不能收回之情形，依
    此被告丁○○仍應負賠償義務，惟查被告丁○○就上開一萬九千八百元之託售貨
    款及二百六十四萬二千六百元之支票貨款部分既無侵占事實，且衡情其所負責煙
    品之銷售，若因客戶週轉不靈致無法清償，實非可歸責於被告，因此約定「於任
    職期間所經手客戶貨款有呆帳不能收回之情形」，被告丁○○即應負賠償責任，
    是否公平，已非無疑﹖且該條款要求於任職期間所經手客戶貨款有呆帳不能收回
    ，即應負賠償之責，其所要求被告丁○○負擔之義務顯然甚大於原告所應負擔之
    薪資義務，其顯失公平，至為灼然，即可認此種定型化之契約約定，違反誠信原
    則而無效。是原告此部分之主張，顯屬無據。
四、原告公司查獲被告丁○○之侵占犯行後，除要求被告丁○○賠償外，並要求提供
    其所有坐落屏東縣林邊鄉○○○段九八之二二號土地及其地上二二三號建物（即
    門牌號碼：屏東縣林邊鄉○○路五巷二二之一號）之房地共同設定抵押權，以確
    保公司對被告丁○○之前開債權，此有被告丁○○於八十六年十月廿九日簽立之
    切結書，同日書立委託原告公司職員王柏焜為其辦理前開房地設定抵押權事宜之
    委託書各一份在卷可稽，由其同時書立切結書及委託書以觀，及於委託書中載明
    提供其所有印鑑及前開房地所有權狀交由原告公司王柏焜辦理抵押權設定事宜可
    知，被告丁○○確有同意設定抵押權於原告之真意。且被告並無法證明原告於被
    告丁○○書立切結書及委託書時，確有強暴脅迫之情形，自應認被告丁○○有依
    約履行之義務。是原告公司依前開兩造設定抵押權之合意，請求被告丁○○就前
    開不動產，辦理債權額為六百廿二萬四千六百五十九元之抵押權設定登記，洵屬
    有據，應予准許。被告丁○○所辯「原告逼令其書寫切結書，並書立委託書欲設
    定抵押權，惟該委託書非設定抵押權之契約書，其內容亦無承諾設定抵押權予原
    告，故被告無任何義務將其不動產設定抵押予原告」等語，尚不足採。
五、稱人事保證者，謂當事人約定，一方於他方之受僱人將來因職務上之行為而應對
    他方為損害賠償時，由其代負賠償責任之契約，民法七百五十六條之一定有明文
    。查本件被告丁○○於原告公司任職期間為八十六年八月十一日迄八十六年十月
    二十九日，被告乙○○、丙○○與原告公司簽立人事保證契約第一次對保係於八
    十六年十月二十四日，按若為一般之人事保證契約，均係在受僱人甫進公司服務
    之時，即要求其提出人事保證之契約，而非在進入公司後二個月，始要求受僱人
    提出人事保證契約，原告顯然係在被告丁○○已發生若干之問題，為確保日後之
    債權，始要求被告乙○○、丙○○簽訂人事保證契約，此由被告丁○○發生業務
    侵占之時間係在八十六年十月十日至八十六年十月二十四日以觀（見高雄高分院
    上開判決附表），即可明知。顯見原告係已瞭解被告丁○○之犯行，為確保日後
    之債權，隱瞞而要求被告乙○○、丙○○簽定人事保證契約，原告顯然係就被告
    丁○○「已發生之損害賠償責任」，要求被告乙○○、丙○○負擔損害賠償責任
    ，而人事保證契約，一方當事人所保證者，係他方之受僱人「將來」因職務上之
    行為而應對他方為損害賠償之責任，揆諸上開規定，原告與被告乙○○、丙○○
    所簽定之人事保證契約，不符上開規定而無效，原告仍據此要求被告乙○○、丙○○應連帶給付原告九百三十四萬三千五百四十五元，暨其中六百二十二萬四千
    六百五十九元自民國八十六年十月廿九日起，餘三百一十一萬八千八百八十元自
    八十七年七月八日起，均至清償日止按年息百分之五計算之利息，顯屬無據，應
    予駁回。
六、綜上，原告依侵權行為及保證責任，請求被告三人連帶負損害賠償責任，於被告
    丁○○應給付原告新台幣陸佰陸拾捌萬壹仟壹佰肆拾伍元，及法定遲延利息之範
    圍內；及被告丁○○應就其所有坐落屏東縣林邊鄉○○○段第九八之二十二號土
    地及其地上二二二號建物（即門牌號碼：屏東縣林邊鄉○○路五巷二二一號）本
    國式加強磚造貳層樓房，設定新台幣陸佰貳拾貳萬肆仟陸佰伍拾玖元之抵押權登
    記予原告為有理由，應予准許，逾此範圍，即屬無據，為無理由，應予駁回。又
    原告陳明願供擔保，聲請宣告假執行，經核其勝訴部份，合於法律規定，爰酌定
    相當之擔保金額宣告之；其餘假執行之聲請，因該部份訴之駁回而失所依據，應
    予駁回。
七、因本案事證已臻明確，兩造其餘主張陳述、所提之證據，及證人莊昭明、林國樑
    、謝翠鳳均毋庸再予審酌，附此敘明。
八、據上論結：本件原告之訴，為一部有理由，一部無理由，並依民事訴訟法第七十
    九條但書、第三百九十條第二項，判決如主文。
中    華    民    國    八十九    年      六      月        十五        日
                                  臺灣高雄地法院民事第二庭
                                      法  官  陳  信  伍
右為正本係照原本作成。
如對本判決上訴，須於判決送達後廿日內向本院提出上訴狀。
中    華    民    國    八十九    年      六      月        十五        日
                                      書記官  李  梅  芬


司法院資訊處製作；財團法人民間司法改革基金會備份。
